【裁判字號】    96,交上易,401
【裁判日期】    970528
【裁判案由】    過失傷害
【裁判全文】
臺灣高等法院刑事判決               96年度交上易字第401號
上  訴  人  臺灣桃園地方法院檢察署檢察官
上  訴  人
即  被  告  甲○○
選任辯護人  宋志衡  律師
上列上訴人因被告過失傷害案件，不服臺灣桃園地方法院95年度
交易字第469號，中華民國96年10月19日第一審判決（起訴案號
：臺灣桃園地方法院檢察署95年度偵字第4564號），提起上訴，
本院判決如下：
    主  文
上訴駁回。
    事  實
一、甲○○為貿聯企業股份有限公司（下稱貿聯公司）員工，於
    該公司擔任駕駛移動式起重機（即ＣＹ堆高機）在貨櫃場區
    指定地點從事貨櫃裝卸工作，為從事駕駛ＣＹ堆高機裝卸貨
    櫃業務之人。民國94年11月2日下午3時40分許，貿聯公司位
    於桃園縣八德市○○路661號之貨櫃集散場，因多部貨櫃車
    同時進入該貨櫃場之橋式吊車區（即天車區）欲裝卸貨櫃，
    依貿聯公司貨櫃集散場區安全作業規範規定，ＣＹ堆高機須
    經場區貨櫃作業主管准許，始得進入橋式吊車區裝卸貨櫃，
    甲○○在其主管即該公司副理兼貨櫃場主任乙○○之指示下
    ，駕駛ＣＹ堆高機進入橋式吊車區○○○○○道區」與「車
    架區域排列區」（皆為貨櫃堆置處）間之裝卸貨櫃通道，並
    依乙○○之指揮，將進入該通道之貨櫃車上所載貨櫃卸櫃，
    堆置在「ＲＴ鐵道區」之第2至第9貨櫃堆置區，協助該區橋
    式吊車進行卸貨工作。當日下午4時49分許，甲○○完成「
    ＲＴ鐵道區」第4貨櫃堆置區之卸貨工作後，乙○○即指示
    甲○○繼續至右側第7貨櫃堆置區卸櫃，並自甲○○堆高機
    左後方步行至左側第2、3貨櫃堆置區。甲○○因其駕駛之Ｃ
    Ｙ堆高機左側有貨櫃車欲通過貨櫃區，且其亦須將堆高機開
    至右側第7貨櫃堆置區工作，依當時情形，須將ＣＹ堆高機
    向左後方倒車，讓貨櫃車先行通過，再前往右側第7貨櫃堆
    置區作業，其亦知悉該處裝卸貨櫃通道空間有限，並屬車輛
    往來頻繁之高危險性區域，依貿聯公司訂定之「ＡＣＴ作業
    部作業手冊」，其中「柒、ＣＹ堆高機作業注意事項」載明
    ：「作業中隨時注意四週安全，以防萬一意外發生」，課以
    ＣＹ堆高機駕駛人注意義務，且當時乙○○甫自其堆高機旁
    向左後方步行離去，甲○○本應注意乙○○與堆高機之相對
    位置，以避免倒車時發生危險，而依當時情況，日光照明充
    足，無障礙物阻擋堆高機左後方視線，且其堆高機上無線電
    對講機亦無不能與乙○○通話之情形，於當日下午4時50分1
    5秒許，駕駛ＣＹ堆高機向左後方倒車之際，竟疏於注意確
    認乙○○當時所在位置，而乙○○步行離開甲○○堆高機，
    行至第2、3貨櫃堆置區○○○道處時，適有姓名年籍不詳進
    場之貨櫃車司機上前詢問裝卸貨櫃問題，乙○○亦疏於注意
    該處仍屬貨櫃裝卸作業區，不可駐足停留，竟停下腳步與該
    貨車司機交談，且其背對甲○○堆高機，致未察覺甲○○堆
    高機正在倒車，於同日下午4時50分19秒至21秒，在第2、3
    貨櫃堆置區○○道處，遭甲○○駕駛之ＣＹ堆高機左後車輪
    先撞擊左臂後倒地，再遭該堆高機左後車輪輾斷雙腿，致受
    有雙側下肢輾壓傷併併低血溶性休克、橫紋肌溶解、雙側膝
    上截肢傷口感染、敗血症等傷害，經送醫急救，施行兩側膝
    上截肢手術，乙○○之雙腿因此遭受毀敗之重傷害。
二、案經乙○○訴由桃園縣政府警察局八德分局移送臺灣桃園地
    方法院檢察署檢察官偵查起訴。
    理  由
壹、關於證據能力之認定：
一、按被告以外之人於偵查中向檢察官所為之陳述，除顯有不可
    信之情況者外，得為證據，刑事訴訟法第159條之1第2項定
    有明文。本案證人李重義，於偵查中以證人身分具結陳述，
    合於法定要件，且檢察官代表國家偵查犯罪、實施公訴，依
    法有訊問證人之權，證人且須具結，實務運作上，偵查中檢
    察官向被告以外之人所取得之陳述，原則上均能遵守法律規
    定，不致違法取供，其可信度極高，復查無顯有不可信之情
    況，依上開規定，證人李重義於偵查中之證言，自有證據能
    力。
二、又被告以外之人於審判外之陳述，雖不符前4條之規定，而
    經當事人於審判程序同意作為證據，法院審酌該言詞陳述或
    書面陳述作成時之情況，認為適當者，亦得為證據。當事人
    、代理人或辯護人於法院調查證據時，知有第159條第1項不
    得為證據之情形，而未於言詞辯論終結前聲明異議者，視為
    有前項之同意。刑事訴訟法第159條之1第1項、第159條之5
    亦有明文。本件貿聯公司協理周榮燊製作之「作業部乙○○
    副理受傷事故報告及行政院勞工委員會北區勞動檢查所出具
    之「貿聯公司勞工乙○○從事起重機指揮作業發生被撞重傷
    災害檢查初步報告書」，係被告以外之人於審判外之陳述，
    檢察官、被告及辯護人於原審及本院審理時知有刑事訴訟法
    第159條第1項不得為證據之情形，但於原審及本院審理時表
    示無意見，復未於言詞辯論終結前聲明異議，本院審酌上開
    證據並非公務員違法取得，亦無證據力明顯過低之情形，復
    經本院於審判期日就上開證據進行調查、辯論，依法有證據
    能力。
貳、實體方面：
一、被告之供述及辯解：
    經訊被告甲○○對其於前述時、地，駕駛ＣＹ堆高機向左後
    方倒車之際，撞擊被害人乙○○，致乙○○雙腿遭截肢，受
    有喪失雙腿機能之重傷等情，固坦承不諱，惟矢口否認有何
    過失可言，辯稱：事故發生前被害人先至ＣＹ堆高機上，要
    求我讓堆高機左前方之貨櫃車通過，隨後下車從堆高機後方
    離去，我是依被害人指示向左後方倒車，倒車時已注意堆高
    機四週狀況，惟不知被害人走到堆高機後方何處。被害人是
    貨櫃場區安全主管，我是依其指揮作業，依現場監視器錄影
    光碟拍得之畫面，被害人指揮我倒車後，於離去途中駐足與
    貨車司機談話，未通知我停止倒車，而未盡其指揮者應盡之
    注意義務，且依被害人當時站立位置，應可聽見ＣＹ推高機
    倒車時之引擎與警示器聲響，或看見警示閃黃燈訊號，而Ｃ
    Ｙ推高機體積龐大，有一定之死角，本件事故係因被害人未
    善盡指揮注意義務，我是信賴其指揮而倒車，並按標準作業
    ，被害人駐足位置非我注意能力所及，我應無過失云云。
二、認定犯罪事實所憑證據：
（一）被告於94年11月2日下午3時40分許，在貿聯公司位於桃園
      縣八德市○○路661號之貨櫃集散場，依其主管即被害人
      之指示，駕駛ＣＹ堆高機進入橋式吊車區，協助裝卸貨櫃
      ，於當日下午4時50分15秒許，被告駕駛ＣＹ堆高機開始
      向左後方倒車，旋於下午4時50分19秒至21秒，在第2、3
      貨櫃堆置區○○道處，其堆高機左後車輪先撞擊被害人左
      臂，被害人倒地後再遭該堆高機左後車輪輾斷雙腿，致被
      害人受有雙側下肢輾壓傷併低血溶性休克、橫紋肌溶解、
      雙側膝上截肢傷口感染、敗血症等傷害，經送醫急救，施
      行兩側膝上截肢手術之事實，業經被害人於警詢、偵查及
      原審指訴明確，並有現場照片6張、長庚紀念醫院94年11
      月28日診斷證明書1件等附卷可稽（偵查卷第12頁、第14-
      16頁）。被告受僱於貿聯公司，擔任駕駛ＣＹ堆高機在貨
      櫃場區從事貨櫃裝卸工作，為從事駕駛ＣＹ堆高機裝卸貨
      櫃業務之人，被告對此不爭執，並有被告之移動式起重機
      操作人員結業證書在卷可參（偵查卷第13頁）。
（二）原審於審判程序當庭勘驗貿聯公司現場監視器錄影光碟內
      容，關於本件事故發生經過，詳如附表所載，其勘驗結果
      核與證人即貿聯公司協理周榮燊製作之「作業部乙○○副
      理受傷事故報告」（原審卷第111頁）及行政院勞工委員
      會北區勞動檢查所95年5月10日勞北檢綜字第0951006032
      號函所附「貿聯公司勞工乙○○從事起重機指揮作業發生
      被撞重傷災害檢查初步報告書」（偵查卷第35-40頁）所
      載案發情形，大致相符。
（三）證人即貿聯公司堆高機司機李重義於偵查中結證稱：貨櫃
      進場後，路線是從另一條路出去，而非倒車出去，塞車時
      主管會請人支援，幫忙將車上貨櫃吊到儲存區，平時駕駛
      堆高機時，不會有人在旁指揮，要由駕駛注意車前後狀況
      ，塞車時才會有人指揮其他車輛離開，或請我們稍微等一
      下，主要是告訴我們將貨櫃吊至何處，順便告訴我們有無
      車輛或人靠近，請我們暫時等一下，但我們還是必須自己
      注意車子前後狀況，大型堆高機有警示聲音警示後面的人
      ，但我們要自己注意前後方有無人或其他物品或車輛等語
      （偵查卷第69-70頁）。被告於偵查中亦自承：現場由被
      害人指揮，但我還是要前後左右都查看後，才能慢慢倒退
      等語（偵查卷第47-48頁）。再徵諸偵查卷附貿聯公司「
      ACT作業部作業手冊」，其中柒、ＣＹ堆高機作業注意事
      項5.規定：「作業中隨時注意四周安全，以防萬一意外發
      生」，顯見被告於操作ＣＹ堆高機倒車之際，除聽從其主
      管即被害人之指揮外，本身仍負有注意堆高機前後狀況之
      安全義務。
（四）證人即貿聯公司協理周榮燊於原審結證稱：被害人係貿聯
      公司貨櫃區業務及安全主管，公司貨櫃場貨櫃車很多時，
      被害人以對講機命重櫃堆高機駕駛前往橋式吊車之儲位區
      ，協助卸吊作業，前置作業係呼叫場內牽引車將場內車架
      移開，讓重櫃堆高機進入儲位區吊卸，為了安全，都是用
      對講機作指揮，在貨櫃區作業時，必須要有現場主管指揮
      ，正常情形是以對講機指揮堆高機之前進、後退，本案當
      時因為有1輛場外貨櫃車駕駛下車將被害人攔下，請教關
      於吊卸之問題，被害人因專注交談，未注意提示被告暫停
      作業，或將談話地點移到安全範圍，致被告堆高機倒車時
      碰到被害人，被害人當時背對堆高機，未留意堆高機倒車
      ，堆高機有倒車鳴笛及閃黃燈，我們有調現場錄影畫面，
      可以看到倒車警示燈有閃動，但沒有聽到警笛的聲音，案
      發地點之作業區堆高機原本不能進入，因該區有橋式吊機
      ，非常危險，除貨櫃場主管有權調動堆高機進入外，平常
      堆高機不可進入‧‧‧任何作業須聽從主管指示，至於倒
      車，因作業區非常窄小，所以要很小心、謹慎，正常的吊
      卸作業，只要在安全區域內，堆高機駕駛都可以作業，倒
      車是卸完後退出，貨櫃車才能開到堆高機前面，由堆高機
      再次進行吊櫃作業‧‧‧被害人於偵查中所言，與事實不
      符，我們有看錄影畫面，看到被害人是從作業第3區往第2
      區行進，避開堆高機的後退迴轉，而在他正要行進時，場
      外的貨櫃車駕駛衝到他旁邊攔住他，所以他沒有走到倒車
      安全的範圍以外，乙○○當時停下來的位置，距離堆高機
      的距離約是審判長到辯護人的距離（經原審當庭測量約為
      460公分），並不是100公尺，且被告倒車方向一定是往左
      邊後退，因為空間不足，不能直接後退，會碰觸到後面的
      貨櫃，所以輪子一定朝左方後退，當時有很多貨櫃車等待
      卸櫃，錄影畫面可看出被告倒車的方向是正確的，而被害
      人站立的位置，又剛好是被告倒車一定會經過的位置‧‧
      ‧被害人站立在堆高機迴轉半徑之內，不符合安全規範，
      被害人係或貨櫃主管，要先進入該區指揮貨櫃車到指定吊
      卸的位置，之後要迅速離開，本件因被害人應該要離開卻
      沒有離開，其疏忽之處有二，一係沒有用對講機要求堆高
      機駕駛暫停作業，另一是沒有請外車駕駛離開到安全區域
      談話等語（原審卷第87-90頁、第92頁）。
（五）依附表所示原審勘驗現場錄影光碟結果、卷附現場照片及
      本院現場履勘情形（見本院卷附勘驗筆錄及照片），本案
      事故現場之貨櫃裝卸通道，非ＣＹ堆高機通常可進入場所
      ，通道兩側係貨櫃堆置區，復有貨櫃車進出該通道進行裝
      卸貨櫃作業，該貨櫃區○○道寬度，並不足以讓ＣＹ堆高
      機以直線方式前進後退，以被告及被害人所言，事故發生
      前，被告於第4貨櫃區完成吊卸作業後，欲前往右側第7貨
      櫃區繼續作業，則被告勢須先將ＣＹ堆高機向左後方倒車
      ，前進至第7貨櫃區，再行左轉繼續作業。該貨櫃通道區
      域既屬作業空間不十分寬敞之高危險性區域，被告駕駛堆
      高機進行倒車之際，自應保持高度注意，而當時被告既知
      被害人係自其堆高機左後方步行離開，其倒車方向復與被
      害人行進方向相同，客觀上應可預見被害人可能在其堆高
      機倒車方向之路徑上，本應以目視或使用對講機詢問被害
      人所在位置，以確保倒車安全，惟被告僅以未接收被害人
      之對講機通知，未先確認被害人所在位置，即駕駛堆高機
      逕向左後方倒車，能否認被告已盡必要之注意義務，而認
      無過失，自非無疑。
（六）本件被害人雖容有證人周榮燊及辯護人辯護意旨所指之業
      務上疏忽行為。惟按行為人之過失，與被害人自己之過失
      ，併合而為危害發生之原因時，並不能阻卻行為人之犯罪
      責任；除非被害人之過失為發生危害之獨立原因者，使行
      為人之過失與該項危害發生之因果關係，失其聯絡，始能
      解免行為人負刑法上過失之責。復按刑法上之過失，固以
      過失行為與結果之間，於客觀上有因果關係存在為必要；
      然此所謂因果關係，並不以過失行為係結果發生之直接原
      因為限，僅以有相當之因果關係存在，即足當之。而行為
      之於結果，是否具有相當因果關係，應依事後之立場，客
      觀地審查行為當時之具體事實，如認某行為確為發生結果
      之相當條件者，該行為即有原因力；至若某行為與行為後
      所生之條件相結合而始發生結果者，亦應就行為時所存在
      之事實，為客觀之事後審查，如認為有結合之必然性者，
      則該行為仍不失為發生結果之原因，應認具有相當因果關
      係（最高法院90年度台上字第5164 號判決要旨參照）。
      本件事故發生過程，已如前述，被告駕駛ＣＹ堆高機倒車
      之過失行為及被害人駐留倒車路徑之過失行為，顯皆為本
      案事故之發生原因，被告自難以被害人之過失，解免其本
      身之過失刑責。
三、論罪科刑理由：
（一）被告行為後，刑法業於94年2月2日修正公佈，並於95年7
      月1日施行，修正前刑法第33條第5款規定：「主刑之種類
      如左：五、罰金：1元以上。」換算新臺幣後，為新臺幣3
      元以上。被告行為後刑法第33條第5款修正為：「主刑之
      種類如下：五、罰金：新臺幣1千元以上，以百元計算之
      。」依刑法第2條第1項前段規定，比較新、舊法關於科處
      罰金刑之最低刑度規定，自以被告行為時之修正前刑法較
      有利於被告。
（二）被告行為時之刑法第41條第1項前段規定：「犯最重本刑
      為5年以下有期徒刑以下之刑之罪，而受6個月以下有期徒
      刑或拘役之宣告，因身體、教育、職業、家庭之關係或其
      他正當事由，執行顯有困難者，得以1元以上3元以下折算
      1日，易科罰金」。上開易科罰金之折算標準，依被告行
      為時之罰金罰鍰提高標準條例第2條前段（現已刪除）規
      定，就原定數額提高為100倍折算1日，則被告行為時之易
      科罰金折算標準，應以銀元100元以上300元以下折算1日
      ，經折算為新臺幣後，應以新臺幣300元以上900元以下折
      算1日。修正刑法第41條第1項前段則規定：「犯最重本刑
      為5年以下有期徒刑以下之刑之罪，而受6個月以下有期徒
      刑或拘役之宣告者，得以新臺幣1000元、2000元或3000元
      折算1日，易科罰金」。經比較修正前後之易科罰金折算
      標準，以適用被告行為時之修正前刑法規定，並同時引用
      修正前罰金罰鍰提高標準條例第2條之規定，較有利於被
      告，自應適用修正前刑法第41條第1項前段規定，定易科
      罰金之折算標準。
（三）查被告係從事駕駛ＣＹ堆高機業務之人，因其業務上過失
      致被害人受有雙腿遭截肢毀敗喪失機能之重傷害，核其所
      為係犯行為時刑法第284條第2項後段之業務過失傷害致人
      重傷罪。被告犯罪行為時間在96年4月24日以前，合於中
      華民國96年罪犯減刑條例第2條第1項第3款之規定，且非
      同條例第3條所定不得減刑之罪，所犯之罪依該條例規定
      ，減其宣告刑為2分之1。
（四）原審以被告犯罪事證明確，援引刑法第2條第1項前段、修
      正前刑法第284條第2項後段、第41條第1項前段，修正前
      罰金罰鍰提高標準條例第1條前段、第2條規定，並審酌被
      告無前科紀錄，其於本件事故之過失程度，被害人所受之
      傷害及被害人對事故之發生與有過失，被告事後與被害人
      磋商賠償事宜之經過等一切情狀，量處處有期徒刑6月，
      如易科罰金，以銀元3百元即新臺幣9百元折算1日，再依
      中華民國96年罪犯減刑條例之規定，減為有期徒刑3月，
      如易科罰金，以銀元3百元即新臺幣9百元折算1日。原判
      決認事用法，尚無不合，量刑亦稱妥適。檢察官以被害人
      無過失，且被告未與被害人和解，原判決量刑過輕；被告
      則否認過失犯行，均指摘原判決不當，提起上訴，均為無
      理由，應予駁回。
據上論斷，應依刑事訴訟法第368條，判決如主文。
本案經檢察官呂建昌到庭執行職務。
中    華    民    國    97    年    5     月    28    日
            刑事第十三庭  審判長法  官  曾德水
                                法  官  林婷立
                                法  官  談  虎
以上正本證明與原本無異。
不得上訴。
                                書記官  黃家麟
中    華    民    國    97    年    5     月    29    日
附錄：本案論罪科刑法條全文
刑法第284條
因過失傷害人者，處六月以下有期徒刑、拘役或五百元以下罰金
，致重傷者，處1年以下有期徒刑、拘役或5百元以下罰金。
從事業務之人，因業務上之過失傷害人者，處1年以下有期徒刑
、拘役或1千元以下罰金，致重傷者，處3年以下有期徒刑、拘役
或2千元以下罰金。
┌──────────────────────────────────────────────┐
│附表：貿聯企業公司八德貨櫃集散場天車區現場監視器錄影光碟勘驗結果                            │
├──┬─┬─────────────────────────────────────────┤
│勘驗│(一)│(1)播放時間：94年11月2 日下午4 時49分12秒                                          │
│結果│  │(2)播放畫面：ＣＹ堆高機往前，ＣＹ堆高機旁邊有一人，ＣＹ堆高機左前方有一部白色貨車。│
│    ├─┼─────────────────────────────────────────┤
│    │(二)│(1)播放時間：94年11月2 日下午4 時49分57秒                                          │
│    │  │(2)播放畫面：ＣＹ堆高機旁邊有一人向左後方步行離去，畫面右下角出現另一貨櫃車，有一白│
│    │  │            褲人自該貨櫃車車頭往ＣＹ堆高機方向走，ＣＹ堆高機左前方的白色貨車，有要│
│    │  │            往前行駛的動作，而ＣＹ堆高機橫置於該白色貨車前之行進道路。            │
│    ├─┼─────────────────────────────────────────┤
│    │(三)│(1)播放時間：94年11月2 日下午4 時50分15秒                                          │
│    │  │(2)播放畫面：上開自ＣＹ堆高機旁向左後方走之人與上開白褲人，約在畫面的右邊ＣＹ堆高機│
│    │  │            之左後輪處談話。                                                      │
│    ├─┼─────────────────────────────────────────┤
│    │(四)│(1)播放時間：94年11月2 日下午4 時50分16-18 秒：                                    │
│    │  │(2)播放畫面：ＣＹ堆高機因其左前方之白色貨車往前，而向左後方倒車後退。              │
│    ├─┼─────────────────────────────────────────┤
│    │(五)│(1)播放時間：秒數94年11月2日下午4時50分19-21秒。                                   │
│    │  │(2)播放畫面：ＣＹ堆高機繼續向左後方倒車後退，上開白褲人向後跳開，以閃避後退中之ＣＹ│
│    │  │            堆高機。                                                              │
│    ├─┼─────────────────────────────────────────┤
│    │(六)│(1)播放時間：播放秒數94年11月2日下午4時50分36秒。                                  │
│    │  │(2)播放畫面：只見到與白褲人談話之人，跌坐在地。                                    │
├──┼─┴─────────────────────────────────────────┤
│備註│(1)上開ＣＹ堆高機，即本案被告駕駛之ＣＹ堆高機。                                        │
│    │(2)而自ＣＹ堆高機旁向左後方步行離去者，為本案告訴人乙○○。                            │
└──┴───────────────────────────────────────────┘


司法院資訊處製作；財團法人民間司法改革基金會備份。
